【裁判字號】    98,婚,121
【裁判日期】    980714
【裁判案由】    確認婚姻無效
【裁判全文】
臺灣士林地方法院民事判決
原      告  甲○○
被      告  乙○○
上列當事人間確認婚姻不成立事件，本院於民國98年6 月23日言
詞辯論終結，判決如下：
    主  文
確認原告與被告間之婚姻關係不成立。
訴訟費用由被告負擔。
    事實及理由
一、原告起訴主張：兩造於民國82年4 月18日並未舉行公開之結
    婚儀式，惟因當時被告已經未婚懷孕，故兩造遂直接填寫結
    婚證書，並持之前往戶政機關辦理結婚登記。但兩造事實上
    於82年4 月18日並未在原告住處舉行結婚典禮，證人周淑平
    、謝明憲、許進昇均僅單純在結婚證書上簽名，並未親自見
    聞兩造有舉行公開之結婚儀式，是以兩造既未舉行結婚之公
    開儀式，更無結婚之見證人在場見證，顯不符合修正前民法
    第982 條所定之結婚要件，兩造間之婚姻關係應不成立，為
    此提起本件確認訴訟等語，並聲明：(1)請求確認原告與被告
    間之婚姻關係不成立。(2)訴訟費用由被告負擔。
二、被告亦到庭自認原告主張之上述事實為真正，並稱：兩造於
    82年4 月18日確未舉行公開之結婚儀式，周淑平、謝明憲、
    許進昇都是朋友，當時在家裡就幫忙簽名蓋章，但事實上並
    未舉行結婚之公開儀式等語。
三、按確認法律關係之訴，非原告有即受確認判決之法律上利益
    者，不得提起，民事訴訟法第247 條第1 項前段定有明文。
    而所謂即受確認判決之法律上利益，係指因法律關係之存否
    不明確，致原告在私法上之地位有受侵害之危險，而此項危
    險得以對於被告之確認判決除去之者而言，故確認法律關係
    成立或不成立之訴，苟具備前開要件，即得謂有即受確認判
    決之法律上利益，最高法院42年度台上字第1031號判例意旨
    可供參酌。又結婚，應有公開儀式及二人以上之證人，經依
    經依戶籍法為結婚之登記者，推定其已結婚，修正前民法第
    982 條定有明文。本件兩造業於83年1 月7 日辦理結婚登記
    ，有結婚登記申請書、戶籍謄本附卷可稽，揆諸前開規定，
    兩造於法律上業經推定其已結婚，而有婚姻關係存在，且在
    未有反證推翻兩造之婚姻關係前，兩造間之婚姻關係仍繼續
    存在。惟原告既起訴主張兩造並未舉行公開結婚儀式，應不
    符合修正前民法第982 條之結婚形式要件，故兩造間之婚姻
    關係應不成立，是以兩造間之婚姻關係存否既不明確，而此
    不安之狀態得以確認判決除去之，從而本件原告起訴確認兩
    造婚姻關係不成立，應認有即受確認判決之法律上利益，合
    先敘明。此外，原告起訴時訴之聲明雖係請求確認兩造間之
    婚姻無效，惟其嗣已變更訴之聲明為請求確認兩造間之婚姻
    關係不成立，核其請求之基礎事實同一，亦不甚礙於被告之
    防禦及訴訟之終結，故原告所為訴之變更於法尚非無據，應
    予准許，併此指明。
四、本件被告乙○○雖到庭自認原告主張之上揭事實為真正，惟
    按關於訴訟上自認及不爭執事實之效力之規定，在婚姻無效
    或確認婚姻成立或不成立之訴，於婚姻無效或不成立及婚姻
    有效或成立之原因、事實，不適用之，民事訴訟法第574 條
    第2 項定有明文，故本院依法仍應調查其他事證以查明與事
    實是否相符，先予敘明。
五、本件兩造已於民國83年1 月7 日持結婚證書前往戶政機關辦
    妥結婚登記之事實，業據提出戶籍謄本為證，並有台北市士
    林區戶政事務所98年5 月1 日北市士戶二字第09830490700
    號函附之結婚登記申請書、結婚證書等在卷可稽；而該份結
    婚證書上確係記載兩造於82年4 月18日在原告自宅舉行結婚
    典禮等語，此為兩造所不爭執，並經本院核閱內容無訛，自
    堪信為真正。
六、惟按結婚應有公開儀式及二人以上之證人；結婚不具備第98
    2 條第1 項之方式者，無效。修正前民法第982 條第1 項、
    第988 條第1 款分別定有明文。而所謂公開儀式，係指依一
    般社會觀念認為結婚之儀式，為不特定之多數人可以共見共
    聞者而言，至於書立結婚證書及辦理戶籍登記，均非結婚要
    件。另修正前民法第982 條第2 項規定：「經依戶籍法為結
    婚登記者，推定其已結婚。」係為避免公開儀式在舉證上之
    困難，凡結婚當事人依戶籍法為結婚之登記者，推定其已結
    婚而已，並非以戶籍登記為結婚之生效要件，若有證據以資
    證明其未有公開之儀式及二人以上證人之法定結婚要件時，
    非不得推翻其推定，最高法院80年度台上字第2514號、84年
    度台上字第829 號判決意旨可供參酌。本件兩造雖已依戶籍
    法為結婚之登記，依修正前民法第982 條第2 項之規定推定
    其已結婚，惟原告既主張兩造於82年4 月18日並未舉行結婚
    之公開儀式，僅因當時被告已經未婚懷孕，遂由兩造友人周
    淑平、謝明憲、許進昇等人幫忙在結婚證書上簽名蓋章，故
    原告倘能提出反證證明該婚姻確未具備修正前民法第982 條
    第1 項之形式要件，縱已為結婚登記，兩造間之婚姻關係仍
    不成立。是本件所應審究者，應係兩造有無舉行結婚之公開
    儀式？
七、經查，原告主張之上揭事實，業據提出本院89年度婚字第32
    0 號民事判決作為佐證，復為被告所是認，並經本院依職權
    調閱本院89年度婚字第320 號、臺灣高等法院90年度家上字
    第52號民事卷宗查核無誤。又證人許進昇亦到庭證稱：「（
    問：你於82年4 月18日為何在兩造結婚證書上簽名蓋章，並
    擔任兩造之主婚人？）有，印章是我蓋的，當天兩造並未舉
    行婚禮，也未宴客，當時兩造相戀訂婚，但沒有結婚，原告
    拜託我當他們的主婚人，我就答應，並且在結婚證書上蓋章
    ，所以事實上兩造並無舉行結婚儀式，我也沒有看到有迎娶
    的儀式，我只是在結婚證書上蓋章而已。」等語明確（見本
    院98年6 月23日言詞辯論筆錄），可見兩造確未於82年4 月
    18 日 在原告自宅舉行結婚典禮等情無誤，自堪信原告之主
    張為真正。
八、綜上所述，兩造雖於83年1 月7 日辦妥結婚登記，而有婚姻
    之形式，惟兩造既未舉行結婚之公開儀式，其婚姻顯不合於
    修正前民法第982 條第1 項所定之形式要件，從而原告訴請
    確認兩造間之婚姻關係不成立，洵屬有據，應予准許。
九、據上論結，本件原告之訴為有理由，依民事訴訟法第78條，
    判決如主文。
中    華    民    國    98    年    7     月    14    日
                  家事法庭法  官  陳章榮
以上正本證明與原本無異。
如對本判決上訴，須於判決送達後20日內向本院提出上訴狀
中    華    民    國    98    年    7     月    14    日
                          書記官  張竣閔


司法院資訊處製作；財團法人民間司法改革基金會備份。
